臺灣苗栗地方法院民事判決
110年度訴字第384號
原      告  黃文恭  
訴訟代理人  陳尚敏律師
被      告  李源隆  
            李永隆  

            李勝隆  
            黃文崧  
上列當事人間請求分割共有物事件，本院於民國111年8月30日言
詞辯論終結，判決如下：
    主  文
兩造共有坐落苗栗縣○○鄉○○○段000○000地號土地准予合併分割，
分割方法如附圖一所示154部分，面積5578.93平方公尺，分歸被
告李源隆、李永隆、李勝隆按如附表二所示之應有部分比例維持
共有；154⑴部分，面積9876.08平方公尺，分歸原告黃文恭、被
告黃文崧按應有部分比例各1/2維持共有。
訴訟費用由兩造按附表所示比例負擔。
    事實及理由
壹、程序方面
一、按不變更訴訟標的，而補充或更正事實上或法律上之陳述者
    ，非為訴之變更或追加，民事訴訟法第256條定有明文。本
    件原告訴之聲明自起訴時起，迄至言詞辯論終結時，雖經變
    更其分割方案，然分割共有物之訴，法院本得基於公平原則
    ，決定適當之方法分割，而不受兩造分割方案聲明之拘束；
    是原告之聲明縱有變更，亦未影響其本件請求之訴訟標的為
    共有物分割。故原告就分割方案之變更，應認僅屬更正事實
    上之陳述，合先敘明。
二、被告經合法通知，均未於最後言詞辯論期日到場，核無民事
    訴訟法第386條各款所列情形，爰依原告之聲請，由其一造
    辯論而為判決。
貳、實體方面
一、原告主張：坐落苗栗縣○○鄉○○○段000○000地號土地（下合稱
    系爭土地）為兩造共有，應有部分比例各如附表一所示。兩
    造就系爭土地並無不分割之協議，系爭土地依法並無不得分
    割之限制，亦無因物之使用目的而不能分割，因兩造就分割
    方法無法於起訴前達成協議，爰依法訴請裁判分割共有物。
    又系爭土地西側臨苗33線道路，現多為為田地，且系爭土地
    之共有人均相同；另系爭土地於農業發產條例（下稱農發條
    例）民國89年1月4日修正施行前，為訴外人李仁發、黃炳鎮
    等2人共有，其後黃炳鎮之持分陸續由原告、黃文崧繼承取
    得，李仁發之持分，則由李源隆、李永隆、李勝隆分別因受
    贈、繼承陸續取得。為求土地最大經濟效用，並符合農發條
    例及耕地分割執行要點相關規定，使系爭土地之產權單純化
    ，爰依民法第823條第1項、第824條第5項規定，請求依附圖
    一即銅鑼地政事務所111年7月14日複丈成果圖（下稱附圖一
    ）所示之方案分割合併系爭土地（下稱原告方案）等語。並
    聲明：兩造共有系爭土地請准予合併分割，分割方法如附圖
    一所示154部分，面積5578.93平方公尺，分歸被告李源隆、
    李永隆、李勝隆按如附表二所示之應有部分比例維持共有；
    154⑴部分，面積9876.08平方公尺，分歸原告黃文恭、被告
    黃文崧按應有部分比例各1/2維持共有。
二、被告方面：
（一）李源隆以：系爭土地為農牧用地，應依共有人現耕位置分
      割系爭土地，並請求依李源隆111年3月15日民事答辯狀附
      圖所示方案合併分割系爭土地（下稱李源隆方案，見本院
      卷第203頁，李源隆具狀表示無庸請地政測繪，），由李
      源隆單獨取得如前開方案所示編號C部分、面積2789.47平
      方公尺土地之所有權，如果依照原告方案，伊也需單獨所
      有等語，資為抗辯。並聲明：原告之訴駁回。
（二）李勝隆、黃文崧均表示：同意原告之分割方案，李勝隆另
      表示訴訟費用應由原告支付等語。
（三）李永隆則未於言詞辯論期日到場，亦未提出書狀作任何聲
      明或陳述。
三、按各共有人，除法令另有規定外，得隨時請求分割共有物，
    但因物之使用目的不能分割或契約訂有不分割之期限者，不
    在此限；共有人部分相同之相鄰數不動產，各該不動產均具
    應有部分之共有人，經各不動產應有部分過半數共有人之同
    意，得適用前項規定，請求合併分割，民法第823條第1項、
    第824條第6項定有明文。經查，原告主張系爭土地為兩造共
    有，應有部分如附表一所示，使用分區為特定農業區、使用
    地類別為農牧用地，有系爭土地登記謄本在卷可考（見本院
    卷第17-23頁），本件系爭土地既無因物之使用目的不能分
    割之情形，兩造亦無不分割之約定，且既屬各筆土地均具應
    有部分之共有人，則原告請求合併分割系爭土地，自屬有據
    。至本件涉及農業發展條例之分割限制部分，另詳述於下「
    五」之段落。
四、按法院裁判分割共有物定其分配時，應兼顧全體共有人之利
    益，符合公平原則，斟酌各共有人之利害關係並共有物之性
    質、價格、利用價值及經濟效用決之（最高法院84年度台上
    字第1538號判決意旨參照）。準此，請求分割共有物之訴，
    法院應依民法第824條之規定，斟酌共有人之意願，共有物
    之性質、經濟效益及全體共有人之利益，為公平適當之分配
    。經查：
（一）系爭土地分成西側155地號土地，東南側154地號土地，由
      最東側為兩造灌溉用之水塘，現周遭為雜草。再往東為李
      永隆、李勝隆共同耕作之水稻，再往西為李源隆耕作，現
      亦種植水稻，再往西北為黃文崧耕作，現為水稻，再往西
      為原告耕作，現種植水稻。系爭土地靠近南側部分與142
      、574、573、572土地交界處一直往北延伸至鄰近西北側5
      68地號土地有灌溉水道，再往西側為苗33線，系爭土地東
      側相鄰他人土地，未臨路。北側鄰3公尺水泥產業道路等
      情，有本院勘驗筆錄及現場照片在卷可參（見本院卷第11
      5-126頁），且為兩造所未爭執，堪信為真實。
（二）按分割之方法不能協議決定，法院得因任何共有人之請求
      ，命為下列之分配：1.以原物分配於各共有人。但各共有
      人均受原物之分配顯有困難者，得將原物分配於部分共有
      人。2.原物分配顯有困難時，得變賣共有物，以價金分配
      於各共有人；或以原物之一部分分配於各共有人，他部分
      變賣，以價金分配於各共有人。以原物為分配時，如共有
      人中有未受分配，或不能按其應有部分受分配者，得以金
      錢補償之，民法第824條第2、3 項分別定有明文。經查：
　　1.原告所提出之原告方案將系爭土地分割為如附圖一所示，
      各共有人分得之土地面積，符合各共有人按應有部分比例
      計算所能取得之面積，又各共有人分得之土地地形均尚完
      整，其分割線已盡可能平行規劃，而不至過於傾斜，亦有
      利於各共有人將來規劃、利用，俾以增加各自所取得土地
      之經濟價值，且使所有共有人均可取得臨路之土地，符合
      各共有人之利益，並無偏利於特定共有人
　　2.李源隆方案將系爭土地分割出如附圖所示編號C部分、面
      積2789.47平方公尺土地，顯然僅顧及其個人利益，並未
      考量其他共有人之處境，況系爭土地受農業發展條例限制
      ，一旦分割後，要再次分割，即受更多限制，如依照分割
      後將其自行分割出，不啻使將來系爭土地更難以分割，兩
      造關係治絲益棼，實難採認。況李源隆之應有部分僅占15
      4地號土地之5/32、155地號土地之9/32，遠不及原告持有
      154地號土地之11/32、155地號土地之7/32，更遑論李勝
      隆、黃文崧亦同意原告方案，可見不論考慮共有人之人數
      或應有部分比例，支持原告方案均屬多數，實難單純考量
      僅有少部分之應有部分共有人而損及占有絕大多數應有部
      分之原告方案，自難採認李源隆方案，反徵原告方案代表
      絕大多數應有部分持有人之利益，又未大量損及其他少數
      共有人之利益，對系爭土地之整體規劃較李源隆方案妥適
      。此外，李源隆方案並未經地政事務所測繪，且銅鑼地政
      已以111年3月17日銅地二字第1110001088號函明示李源隆
      方案之方案不得辦理分割等節（見本院卷第207頁），綜
      上所述，原告方案已充分考量共有物之性質、價格、利用
      價值及經濟效用，促進系爭土地之整體規劃運用及共有人
      之意願，應堪採認。
五、按耕地指依區域計畫法劃定為特定農業區、一般農業區、山
    坡地保育區及森林區之農牧用地；每宗耕地分割後，每人所
    有面積未達0.25公頃者，不得分割。但有下列情形之一者，
    不在此限：一、因購置毗鄰耕地而與其耕地合併者，得為分
    割合併；同一所有權人之二宗以上毗鄰耕地，土地宗數未增
    加者，得為分割合併。二、部分依法變更為非耕地使用者，
    其依法變更部分及共有分管之未變更部分，得為分割。三、
    本條例中華民國八十九年一月四日修正施行後所繼承之耕地
    ，得分割為單獨所有。四、本條例中華民國八十九年一月四
    日修正施行前之共有耕地，得分割為單獨所有。五、耕地三
    七五租約，租佃雙方協議以分割方式終止租約者，得分割為
    租佃雙方單獨所有。六、非農地重劃地區，變更為農水路使
    用者。七、其他因執行土地政策、農業政策或配合國家重大
    建設之需要，經中央目的事業主管機關專案核准者，得為分
    割，農業發展條例第3 條第11款、第16條第1 項分別定有明
    文。是分割共有物訴訟所逾分割之標的若屬耕地，必須每宗
    耕地在分割後各部分均為0.25公頃以上，或有農業發展條例
    第16條第1 項各款所規定之例外情事，方得共有人請求分割
    之標的。又同條例施行前之共有耕地，亦得分割為單獨所有
    ，不受每宗耕地分割後每人所有面積為達0.25公頃者之限制
    ；且上開情形所定共有耕地，辦理分割為單獨所有者，應先
    取得共同人之協議或法院確定判決，其分割後之宗數，不得
    超過共有人人數，同條例第16條第l項第3款、第4款、第2項
    分別定有明文。經查，系爭土地之使用分區為特定農業區、
    使用地類別為農牧用地等情，有系爭土地登記謄本在卷可參
    （見本院卷第17 -23頁），則系爭土地屬農業發展條例所稱
    之耕地，於耕地分割時，即應受農業發展條例規範分割要件
    之限制甚明。又系爭土地於農業發產條例89年1月4日修正施
    行前，為訴外人李仁發、黃炳鎮等2人共有，其後黃炳鎮之
    持分陸續由原告、黃文崧繼承取得，李仁發之持分，則由李
    源隆、李永隆、李勝隆分別因受贈、繼承陸續取得。觀苗栗
    縣銅鑼地政事務所111年7月25日號銅地二字第1110003236號
    函：依照前開條例第16條第1項第3款、第4款，不得分割為
    單獨所有等節（見本院卷第299頁），亦顯被告方案不可採
    。然觀前開函載明：因本件屬前開條例第16條第1項第1款後
    段，系爭土地得合併分割成2筆等節。則系爭土地依照原告
    方案分割後之宗數僅為2筆，未超過系爭土地之分割筆數上
    限，堪認採行原告方案為分割無違反前開條例，附此敘明。
六、綜上所述，原告主張依原告方案分割系爭土地堪屬妥適，其
    主張兩造所共有系爭土地應予分割為如附圖一所示154部分
    ，面積5578.93平方公尺，分歸被告李源隆、李永隆、李勝
    隆按如附表二所示之應有部分比例維持共有；154⑴部分，面
    積9876.08平方公尺，分歸原告黃文恭、被告黃文崧按應有
    部分比例各1/2維持共有，為有理由，爰諭知如主文第1項所
    示。
七、本件事證已臻明確，兩造其餘攻擊、防禦方法及未經援用之
    證據，經本院審酌後認對判決結果不生影響，爰不一一論列
    ，附此敘明。
八、按因共有物分割、經界或其他性質上類似之事件涉訟，由敗
    訴當事人負擔訴訟費用顯失公平者，法院得酌量情形，命勝
    訴之當事人負擔其一部，民事訴訟法第80條之1定有明文。
    本件係因分割共有物而涉訟，兩造之行為均可認按當時之訴
    訟程度，為伸張或防禦權利所必要，又分割共有物之訴，乃
    形式上形成之訴，法院不受當事人聲明分割方法之拘束，故
    實質上並無所謂何造勝訴、敗訴之問題，本院審酌兩造各自
    因本件分割訴訟所得之利益等情，認本件訴訟費用，應由兩
    造各以其原應有部分比例分擔，始為公平，爰諭知如主文第
    2項所示，附此敘明。　
中　　華　　民　　國　　111 　年　　9 　　月　　16　　日
                  民事第一庭  法　官　何星磊
以上正本係照原本作成。
如對本判決上訴，須於判決送達後20日內向本院提出上訴狀（須
附繕本）。如委任律師提起上訴者，應一併繳納上訴審裁判費　
中　　華　　民　　國　　111 　年　　9 　　月　　19　　日
                              書記官　李宜娟
附表一：
編號 登記 共有人 各共有人之應有部分比例  訴訟費用 負擔比例   (坐落苗栗縣西湖鄉新高埔段)     154地號土地 155地號土地    12,458平方公尺 2,997.01平方公尺  1 原告 11/32 7/32 3195/10000 2 李源隆 5/32 9/32 1806/10000 3 李永隆 5/64 9/64 902/10000 4 李勝隆 5/64 9/64 902/10000 5 黃文崧 11/32 7/32 3195/10000 

附表二：
編號 被告 應有部分比例 1 李源隆 1/2 2 李永隆 1/4 3 李勝隆 1/4